福建金門地方法院民事判決
109年度重訴字第5號
原      告  陳鳳冬  
訴訟代理人  陳怡均律師(法扶律師)                    
被      告  徐經祥  
上列當事人間請求塗銷最高限額抵押權登記等事件，本院於民國
111年3月22日言詞辯論終結，判決如下：
    主  文
確認被告就原告如附表所示之不動產，設定如附表所示之最高限
額抵押權及其所擔保之債權於逾新臺幣貳佰玖拾伍萬柒仟伍佰元
，及自民國一○八年九月二十三日起至民國一○八年十二月二十二
日止，按週年利率百分之十六計算之利息，暨自民國一○八年十
二月二十三日起至清償日止，按週年利率百分之二計算之違約金
部分均不存在。
被告應將前項最高限額抵押權於逾新臺幣貳佰玖拾伍萬柒仟伍佰
元，及自民國一○八年九月二十三日起至民國一○八年十二月二十
二日止，按週年利率百分之十六計算之利息，暨自民國一○八年
十二月二十三日起至清償日止，按週年利率百分之二計算之違約
金部分，予以塗銷。
原告其餘之訴駁回。
訴訟費用由被告負擔十分之三，餘由原告負擔。   
原告假執行之聲請駁回。
    事實及理由
一、原告主張：
  ㈠原告為坐落金門縣○○鎮○○○段000○000地號土地及其上天后宮
    段83建號即珠浦南路74巷9號建物(下稱系爭房地)之所有權
    人。以訴外人許灝瀚為首之詐騙集團，於民國108年8月23日
    由訴外人周昱生化名周志偉及陳威瀚化名聚億公司林姓主管
    向原告表示願收購其所持有之納骨塔作為投資之用，但需原
    告自行負擔稅金約6％、利息及手續費等相關費用。因原告無
    法支付該費用，周昱生等人告知原告可向被告借款新臺幣(
    下同)350萬元與原告支付上述費用（下稱系爭借款），並要
    求原告將系爭房地設定最高限額抵押權700萬元與被告用以
    擔保系爭借款債權。原告信以為真將系爭房地設定最高抵押
    權給被告作為擔保系爭借款（下稱系爭最高限額抵押權），
    被告交付扣除利息之票面金額為274萬7500元支票與原告，
    但隨後又請人將上開支票取回。嗣原告始知受騙，而其等詐
    騙案件臺灣基隆地方法院判決有罪。
  ㈡又上述詐騙事件發生後，被告與周昱生等人又指派訴外人洪
    榮昌佯稱在鴻豪資產管理公司任職，可幫助原告解決上開窘
    境，向其詐稱律師建議先返還350萬元以免系爭房地遭強制
    執行，其可代為居中協調處理，原告遂信以為真，將350萬
    元交付被告所委任之訴外人自稱「陳紹東」之人作為返還系
    爭借款，陳紹東並開立債務清償證明書給原告。
  ㈢原告撤銷遭被告與周昱生等人詐騙而與被告借貸350萬元之意
    思表示，則兩造並無借貸之合意，被告亦無交付借款之事實
    ，依抵押權成立上之從屬性，原告自得援引民事訴訟法第24
    7條規定請求確認系爭最高限額抵押權不存在，再依民法第7
    67條第1項中段、第179條前段規定，擇一請求塗銷系爭最高
    限額抵押權登記。又被告自原告處獲取350萬元之利益係無
    法律上原因，且致原告受有350萬元損害，依民法第179條前
    段規定、第184條第1項前段，擇一請求被告給付350萬元等
    語。
  ㈣如認本件借貸關係存在，因被告僅交付借款295萬7,500元元
    ，則被告對原告之借款債權於逾295萬7,500元之本金、利息
    及違約金均不存在。又兩造就利息約定以月利率3％計算，則
    本金295萬7,500元範圍內之利息，依民法債編施行法第10條
    之1、民法第205條規定，於110年7月19日前超過週年利率20
    ％部分被告無請求權，自110年7月19日日起超過週年利率16％
    部分為無效。並就違約金主張兩造約定過高，請求依民法第
    252條酌減為1元等語。
  ㈤並聲明：⒈確認被告就如附表所示之最高限額抵押權及所擔保
    之債權均不存在。⒉被告應將如附表所示之最高限額抵押權
    登記予以塗銷。⒊被告應給付原告350萬元，及自起訴狀繕本
    送達之翌日起至清償日止，按週年利率5％計算之利息。⒋就
    聲明第3項原告願供擔保，請准宣告假執行。
二、被告則以：被告並無詐騙原告情事，原告向被告借款後，被
    告確實交付支票1張與原告。而兩造借貸之中間人為訴外人
    袁榮輝，其他原告所稱陳威瀚、陳紹東等人被告一概不認識
    ，亦未委託上開人等與原告為法律行為，其等與原告所為法
    律行為與被告無涉等語資為抗辯。並聲明：⒈原告之訴及假
    執行之聲請均駁回。⒉如受不利判決，被告願供擔保，請准
    宣告免為假執行。
三、不爭執事項：
    原告將其所有系爭房地，於108年9月24日設定系爭最高限額
    抵押權與被告，擔保被告對原告之債權，擔保債權總金額70
    0萬元，擔保債權確定日期為108年12月22日。
四、本院之判斷：
  ㈠確認利益：
    按確認法律關係之訴，非原告有即受確認判決之法律上利益
    者，不得提起之，民事訴訟法第247條第1項前段定有明文。
    又民事訴訟法第247條所謂即受確認判決之法律上利益，係
    指因法律關係之存否不明確，致被上訴人在私法上之地位有
    受侵害之危險，而此項危險得以對於上訴人之確認判決除去
    之者而言（最高法院42年台上字第1031號判例意旨參照）。
    查，原告主張系爭最高限額抵押權擔保及其所擔保之債權均
    不存在，被告則爭執擔保債權及系爭最高限額抵押權存在，
    足認兩造間就系爭最高限額抵押權及所擔保之債務存否不明
    確，致原告在私法上之地位有受侵害之不安狀態存在，且此
    不安狀態得以確認判決除去之，故原告請求確認系爭最高限
    額抵押權及所擔保之債權均不存在，有即受確認判決之法律
    上利益，合先敘明。
  ㈡經查，兩造於108年9月23日簽立借款契約書（下稱系爭借款
    契約），原告並於同日簽發票面金額350萬元本票1紙（下稱
    系爭本票）交付被告，被告僅於108年9月26日交付票面金額
    295萬7,500元之支票與原告作為系爭借款之交付，兩造就系
    爭借款約定月利率為3％，違約金以每萬元每日20元日息0.2％
    計算乙情，有系爭契約、該本票、該支票及領據附卷可稽（
    見本院卷一第263、267至269頁），且為兩造所不爭執，堪
    信為真實。
  ㈢被告是否出於詐欺之故意借款與原告？
  ⒈查，原告主張遭詐欺而簽立系爭契約，業據其提出系爭契約
    、委託銷售契約書、臺灣基隆地方法院109年度重訴字第3號
    刑事判決節本等件為證（見本院卷一第63、227、335至340
    、411至431頁），堪信原告確係遭詐欺而與周昱生、陳威翰
    簽立買賣契約出售殯葬商品。
  ⒉原告雖另主張借款與訴外人即同遭周昱生等人詐騙被害人駱
    光星亦為被告，認被告參與或知悉周昱生等人詐欺原告出售
    殯葬商品等語，並提出上開判決、臺灣桃園地方法院109年
    度司拍字第135號、109年度抗字第120號拍賣抵押物裁定、
    臺灣新北地方法院（下稱新北地院）109年度司票字第2236
    號、109年度抗字第115號裁定、臺灣高等法院109非抗字第7
    2號裁定為憑（見本院卷一第433至446頁），然前開判決及
    裁定至多僅能證明被告借款與駱光星，駱光星除簽發本票作
    為擔保外，並以其所有之不動產設定最高限額抵押權擔保該
    借款等情，無從遽認被告有參與或知悉周昱生等人詐欺原告
    出售殯葬商品之事實。
  ⒊復查，兩造間簽立系爭契約，係由訴外人鞏子睿將系爭房地
    謄本傳送給證人袁蓉輝，表達有借款需求，再由證人袁蓉輝
    將系爭房地相關資料轉介給被告，由被告決定借款條件，鞏
    子睿並未指定由被告擔任金主等節，業經證人袁蓉輝於新北
    地院109年度板簡字第1949號兩造間確認系爭本票債權不存
    在等事件言詞辯論時證述明確，有該案判決在卷可佐（見本
    院卷二第141至147頁），足見原告固遭周昱生等人詐欺而簽
    約出售殯葬商品，然被告係被動經證人袁蓉輝詢問後始擔任
    金主與原告簽立系爭借款契約，參以被告因兩造間系爭契約
    遭原告提出詐欺刑事告訴部分，業經新北地方檢察署（下稱
    新北地檢）檢察官以109年度偵字第16300號為不起訴處分，
    嗣經臺灣高等檢察署駁回原告再議而確定，有被告所提之新
    北地檢檢察官109年度偵字第16300號不起訴處分書（下稱系
    爭不起訴處分書）、臺灣高等檢察署110年度上聲議字第202
    6號處分書附卷足憑（見本院卷一第379至382頁、393至395
    頁），原告復未提出其他事證證明被告參與或知悉周昱生等
    人詐欺原告出售殯葬商品乙情，依前揭說明，應認原告係遭
    周昱生等人詐欺而有借款需求，然被告對原告前開遭詐欺情
    事並無所悉，亦未於簽立系爭契約前對原告施以詐術而為詐
    欺。
  ㈣原告不得主張撤銷簽立系爭契約之意思表示。
  ⒈按因被詐欺或被脅迫而為意思表示者，表意人得撤銷其意思
    表示。但詐欺係由第三人所為者，以相對人明知其事實或可
    得而知者為限，始得撤銷之。被詐欺而為之意思表示，其撤
    銷不得以之對抗善意第三人，民法第92條定有明文。
  ⒉查，本件兩造間之系爭契約，原告係遭被告以外之第三人即
    周昱生等人詐欺，被告就前開原告遭詐欺情事非明知或可得
    而知，業經認定如前，是原告雖於108年9月23日簽立系爭契
    約後1年內之109年3月10日，欲以遭詐欺為由，主張為撤銷
    簽立系爭契約之意思表示，然依民法第92條規定，被告既就
    前開原告遭詐欺情事非明知或可得而知，原告主張撤銷原告
    簽立系爭契約之意思表示等語，委無足採。
  ㈤被告有無交付借款350萬元給原告？
　⒈按金錢借貸契約係屬要物契約，故利息先扣之金錢借貸，其
    貸與之本金額應以利息預扣後實際交付借用人之金額為準，
    該預扣利息部分，既未實際交付借用人，自不成立金錢借貸
    （最高法院87年度台上字第1682號判決意旨參照）。
  ⒉經查，本件被告係交付原告面額295萬7,500元之支票，已如
    上述，原告亦不爭執在上開收據上簽名，依前揭說明，堪認
    被告實際交付原告之借款數額為295萬7,500元，兩造存在借
    款金額為295萬7,500元之借貸關係。
  ⒊系爭契約約定之利率逾越修正前民法法定利率之規定。
    兩造約定系爭借款利息以利率為月利率3％計算（即週年利率
    36％），顯逾修正前及現行民法第205條之最高法定利率20％
    之規定。且查，系爭契約第4條、第5條僅約定：「利息：依
    月利率3％計算。」、「借款期間：三個月。」，上開抵押權
    設定約書：「（19）擔保債權種類及範圍：擔保債務人對債
    權人現在（包括過去所負現在尚未清償）及將來在本抵押權
    設定契約書所定最高限額內所負之債務，包括借款、貼現、
    墊款、票據、保證及違約金）；（22）利息（率）：無；（
    23）遲延利息（率）：無」（見本院卷一第63、199頁），
    兩造既未於系爭契約及抵押權設定契約書明文約定遲延利率
    ，堪認其利息之約定應係3個月借款期間內之利息。是自108
    年9月23日起至108年12月22日止，超過週年利率20％部分之
    利息，被告既對原告無請求權，原告亦表示拒絕給付，自非
    系爭最高限額抵押權之擔保範圍。
  ⒋系爭契約約定之違約金顯失公平，應酌減為以本金295萬7,50
    0元自108年12月23日起至清償日止按週年利率2％計算。
  ⑴按契約當事人以確保債務之履行為目的，約定於債務人不履
    行債務或不為適當之履行時，所應支付之違約金，除契約約
    定其為懲罰性之違約金外，概屬於賠償總額預定性之違約金
    ，以免對債務人造成不利，此觀同法第250條之規定及其修
    正理由自明。
  ⑵觀諸兩造系爭契約第6條約定：「違約金：逾期依每萬元每日
    二十元計算。」及上開抵押權設定約書：「（24）違約金：
    違約金每萬元每日新台幣二十元。」，兩造僅約定原告逾期
    清償應給付違約金，然未就違約金之性質於系爭契約明文約
    定，揆諸上開說明，兩造約定之違約金性質應屬賠償總額預
    定性之違約金，被告辯以原告未繳納利息即違約，故係懲罰
    性違約金云云，自不可採。
  ⑶次按約定之違約金額過高者，法院得減至相當之數額，民法
    第252條定有明文。故約定之違約金苟有過高情事，法院即
    得依此規定核減至相當之數額，法院得以職權為之，亦得由
    債務人訴請法院核減，至於是否相當，即須依一般客觀事實
    ，社會經濟狀況及當事人所受損害情形，以為斟酌之標準，
    不因懲罰性違約金或賠償預定性違約金而異（最高法院49年
    度台上字第807號、79年台上字第1612號、79年台上字第191
    5號判決意旨參照）。
  ⑷查，本件被告已以系爭房地設定系爭最高限額抵押權擔保系
    爭借款，則被告因原告遲延給付，除受有利息損失外，尚難
    認有其他損害。參酌民法修正後已明文規定約定利率上限為
    16％，國內貨幣市場利率已大幅調降，被告業已請求原告支
    付以週年利率16％計算之借款利息，足認原告已然獲取大量
    經濟利益，倘再以按本金支付每萬元每日20元計算(即週年
    利率73％：計算式【本金295萬7,500元÷1萬元×20×365日÷本
    金295萬7,500元＝0.73】）之方式請求懲罰性違約金，顯有
    規避法定利率上限予以巧取利益之嫌，認兩造約定之違約金
    金額過高，對原告有失公平，故爰予將違約金酌減至自108
    年12月23日起至清償日止按週年利率2％計算。
  ㈥原告尚未清償系爭借款。
　⒈原告主張業已清償系爭契約約定之借款數額350萬元，固提出
    聲明書、債務清償證明書影本等件為證（見本院卷一第25至
    27頁），惟為被告否認之。經查，系爭契約第7條約定「還
    款方式：還款限以匯款匯入或現金存入乙方指定之銀行帳戶
    ；並經乙方確認入帳無誤後，乙方於新北市○○區○○街00巷0
    號2樓交付甲方清償證明」（見本院卷一第63頁），足認兩
    造就該借款之清償已明確約定。
　⒉而依原告主張及新北地檢110年度偵緝字第2387號不起訴處分
    之記載，原告係於108年12月13日在新北市三重區仁華街一
    帶某處車交付現金280萬元與訴外人洪榮昌，並簽發面額350
    萬元之支票交付自稱被告代理人之真實姓名年籍不詳之「陳
    紹東」，顯非按系爭契約第7條約定之清償方式清償，復原
    告主張清償款項高達350萬元，並未事前與債權人即被告確
    認，核與常情有悖，暨原告所提聲明書、債務清償證明書上
    所蓋印之「徐經祥」印文所使用之字體又與系爭契約「徐經
    祥」印文使用字體全然不同，原告未再加以舉證洪榮昌、「
    陳紹東」係經被告授權辦理系爭契約清償事宜，應認縱有原
    告主張之情節，亦非對被告就系爭契約之清償，自不生清償
    之效力。
　⒊承上所述，本件系爭最高限額抵押權所擔保之債權為本金為2
    95萬7,500元，及自108年9月23日起至108年12月22日止，按
    週年利率16％計算之利息，暨自108年12月23日起至清償日止
    按週年利率1％計算之違約金。
　㈦系爭最高限額抵押權於逾本金295萬7,500元，及自108年9月2
    3日起至108年12月22日止，按週年利率16％計算之利息，暨
    自108年12月23日起至清償日止按週年利率1％計算之違約金
    範圍不存在。
  ⒈又抵押權為從物權，以其擔保之債權存在為發生之要件；倘
    所擔保之債權不存在，縱為抵押權之設定登記，仍難認其抵
    押權業已成立，此乃抵押權成立上（發生上）之從屬性(最
    高法院105年度台上字第798號判決意旨參照)。又民法第881
    條之12第1項所稱「最高限額抵押權所擔保之原債權之確定
    」，係指最高限額抵押權所擔保之一定範圍內不特定債權，
    因一定事由之發生，歸於具體特定而言。最高限額抵押權所
    擔保之原債權確定後，該最高限額抵押權擔保不特定債權之
    特性消滅，擔保之債權由約定擔保範圍內之不特定債權變更
    為擔保該範圍內之特定債權，並回復抵押權之從屬性，而無
    同法第881條之6第1項規定之適用(最高法院103年度台上字
    第1977判決意旨參照)。
  ⒉兩造間借款金額本金為295萬7,500元，然原告逾期未清償全
    部借款，依系爭契約，原告應給付被告自108年9月23日起至
    108年12月22日止，按週年利率16％計算之利息，暨經本院酌
    減為自108年12月23日起至清償日止按週年利率2％計算之違
    約金，業如上述，揆諸上揭最高法院判決意旨，原告主張確
    認系爭最高限額抵押權及其所擔保之債權於逾本金295萬7,5
    00元，及自108年9月23日起至108年8月22日止，按週年利率
    16％計算之利息，暨自108年12月23日起至清償日止按週年利
    率2％計算之違約金範圍均不存在，及依民法第767條第1項中
    段規定，被告應塗銷該不存在部分之抵押權等語，自為可採
    ，原告逾此範圍之主張，尚不可採。　
  ㈧原告不得主張依民法第179條前段、第184條第1項前段，請求
    被告給付350萬元。
    原告主張兩造間不存在借貸350萬元關係，及經詐欺而交付
    陳紹東350萬元等語，業經本院認定兩造間存在本金275萬7,
    500元之借貸關係且未清償，及其對「陳紹東」交付350萬元
    ，亦非對於本件兩造間借貸關係之清償如前；又原告復未能
    舉證被告知悉或可得而知洪榮昌、陳紹東或周昱生等人對其
    詐欺。故原告主張依民法第179條前段、第184條第1項前段
    ，請求被告給付350萬元等語，亦不可採。
五、綜上所述，原告主張依民事訴訟法第247條、民法第767條第
    1項中段規定，請求確認系爭最高限額抵押權及其所擔保之
    債權於逾本金295萬7,500元，及自108年9月23日起至108年1
    2月22日止，按週年利率16％計算之利息，暨自108年12月23
    日起至清償日止按週年利率2％計算之違約金範圍均不存在，
    及被告應塗銷上開不存在部分之抵押權，為有理由，應予准
    許。逾此範圍之請求，為無理由，應予駁回。又原告依民法
    第179條前段規定，請求塗銷上開不存在部分之抵押權，係
    以同一目的，請求法院依其單一之聲明為裁判，此為訴之選
    擇合併。而本院既已依民法第767條第1項中段規定准許原告
    該部分之請求，則就依民法第179條前段規定請求部分，本
    院即毋庸再予論斷，附此敘明。末原告主張依民法第179條
    前段、第184條第1項前段，請求被告給付350萬元，亦為無
    理由，應予駁回。又件既經駁回原告聲明第3項，其假執行
    之聲請失所附麗，亦應駁回。
六、本件事證已臻明確，兩造其餘主張與攻擊防禦方法及所提證
    據，經審酌後認與判決之結果不生影響，爰不逐一論述，附
    此敘明。
七、訴訟負擔之依據：民事訴訟法第79條。
中　　華　　民　　國　　111 　年　　4 　　月　　26　　日
                  民事第二庭  法　官　黃佩穎
以上正本係照原本作成。
如對本判決上訴，須於判決送達後20日內向本院提出上訴狀。
如委任律師提起上訴者，應一併繳納上訴審裁判費。
中　　華　　民　　國　　111 　年　　4 　　月　　27　　日
                              書記官　李偉民
附表：
附表編號 不動產標示 面積 權利範圍 債務人及債務額比例  １ 房屋門牌：金門縣○○鎮○○○路00巷0號建物標示部：金門縣○○鎮○○○段00○號 149.64平方公尺 1分之1 陳鳳冬，債務額比例全部  土地標示部：金門縣○○鎮○○○段000地號 228.36平方公尺 2分之1   土地標示部：金門縣○○鎮○○○段000 號 26.14平方公尺 2分之1  最高限額抵押權設定內容：收件年期：民國108年；字號：金登資二字第011820號；登記日期：108年09月24日；權利人：徐經祥；債權額比例：全部（1分之1）；擔保債權總金額：新臺幣700萬元正；清償日期：依照各個債務契約所約定之清日期；債務人及債務額比例：陳鳳冬；權利標的：所有權；設定權利範圍：同上方。